行  政  法  院  判  決                              八十八年度判字第七七號
    原      告  甲○○
    被      告  國立成功大學
右當事人間因有關教育事務事件，原告不服中央教師申訴評議委員會中華民國八十七
年四月二十一日台八七申字第八七○四一一七四號再申訴評議決定，提起行政訴訟。
本院判決如左︰
    主  文
原告之訴駁回。
    事  實
緣原告為國立成功大學教授，依規定應於民國八十七年元月三十一日屆齡退休，其申
請延長服務案經該校政治經濟研究所八十六年五月七日八十五學年度第二學期第五次
教評會及八十六年五月十六日院級教評會通過，惟於該校教評會八十六年六月二十七
日八十五學年度第九次會議審查未獲通過。原告對該校教評會決議不服，向該校教師
申訴評議委員會提起申訴，案經該會決定申訴人不適格，不予受理。原告向中央教師
申訴評議委員會提起再申訴，旋遭駁回，乃提起本訴。茲摘兩造訴辯意旨於次：
原告起訴意旨略謂︰一．教育部中央教師申訴評議委員會駁回原告之再申訴，其理由
係以：１、依「公立專科以上學校辦理教授、副教授延長服務案件處理要點」第二點
、第三點、第四點之規定，是以該校教評會八十六年六月二十七日八十五學年度第九
次會議審查原告延長服務之要件、申請程序、延長服務主動權之歸屬等及其三年來著
作與研究成果之具體資料後，認定其與首揭要點規定，未盡相符，故未通過其延長服
務案，觀其學校審定過程並無違誤或不當之處；２、上開處理要點之規定係將「教職
員退休條例」第四條第二項規定具體化，並未超出該法之範圍，而該校教師申評會對
本件申訴之評議決定，經查亦無違失之可言云云，為其決定之依據，惟查；(一)「公立
專科以上學校辦理教授、副教授延長服務案件處理要點」第三點、第四點之規定與「
教職員退休條例」第四條第二項規定牴觸，應屬無效。1.上開「公立專科以上學校辦
理教授、副教授延長服務案件處理要點」（下稱要點），係依據母法「教職員退休條
例」（下稱「條例」）第四條第二項規定所訂定，此觀「要點」第一點規定甚明。但
上開「條例」第四條第二項規定：「教職員已達前項第一款所規定之年齡服務學校仍
需其任職而自願繼續服務者，得報請主管教育行政機關延長之，至多五年。」由上規
定可知：(一)教職員延退，只要符合1.服務學校仍需其任職；2.自願繼續服務二條件，
即可申請延退，別無其他條件；(二)得申請延退者，並不排除「當事人」本人，尤不限
定應由「服務學校主動」檢討提出。因此，為子法之「要點」第三點規定：「當事人
不得自行要求延長服務」之規定，顯逾越母法即「條例」之規定，而增加「條例」所
未規定之限制，自與「條例」牴觸，應屬無效。因此，原決定引用上開要點之規定，
駁回原告之再申訴，自屬錯誤。2.基於大學自治原則，服務學校是否「仍需其任職」
，乃應由學校自行決定之事，教育部本不得干，乃「要點」於第四點規定「應符合
左列基本條件並具特殊條件之一」，不但其內容逾越「條例」之規定，增加「條例」
所未規定之限制，應為無效（參(一)1.之說明），且亦違反大學法第一條所定大學享有
自治權之規定（參大學法第一條第二款）。因此，上開第四點規定應屬無效。且有無
「仍需其任職」之必要，本應尊重系所的意見，如系所已依一定程序，認定有必要，
即屬符合「仍需其任職」之條件，校方不得為相反之認定，此參之「國立台灣大學教
授、副教授延長服務案件處理原則及作業程序」第四條規定，即甚明確，至於「特殊
條件」，其設定逾越母法「條例」之規定，因「條例」第四條第二項無此條件限制，
應屬無效，已如前述，則本案原告之延退案，所方及院方二級教評會既均認定原告確
有延退必要，校教評會自不得不予尊重而為相反之認定。從而，校教評會之決議，應
屬無可維持。(二)校教評會之決議違法不當：1.查校教評會審議的程序有重大缺失，教
師是否有延退必要，其所屬系所及學院知之最詳。原告之延退案，係依法定程序先由
所方登報尋才，期限內無適當接替人選，乃經所方及院方二級教評會嚴格審查，認確
有延退必要，而先後以全票通過。此項所、院准延退的決議，除非有程序上之瑕疵或
其他特別理由，校方應予尊重。校方教評會審查本案，不但缺乏任何具體理由，且在
程序上未通知所、院負責人到場說明，對於後2.、3.所列情況，亦未能考量斟酌，即
率行否決所、院教評會的決議，不通過原告的延退案，程序上顯有重大缺失，不但令
原告無法接受，且對所方及院方亦不尊重，應予補救。2.校教評會審議本延退案，未
斟酌原告符合延退的下列情狀：(1)目前原告尚在進行國科會研究計畫案（NSC-85-241
7-H-006-005 ）仍未完成。(2)原告仍有兩名政經所碩士班研究生劉書豪、張永日，須
繼續指導。(3)目前原告擔任所內課程，專業性甚高，尚未找到合適人選接替。(4)原告
專書著作於六月二十日正式出版。(5)於八十五年曾獲馬前校長哲儒推薦角逐中央研究
院李遠哲院長主持「傑出人才講座」，並獲得校方之推薦。3.查四年前政經研究所成
立時，原告應馬前校長之邀，放棄在美國優厚職位，也放棄較優厚的退休金以不利的
條件提前四年辦理退休，損失甚大，茲竟無具體理由，不踐行正當程序，否決所方及
院方教評會決議，不但對原告確屬不公平，且於情於理亦有不適。(三)申訴評議委員會
所為「本案申訴人不適格，不予受理。」之決定違法不當：1.原決定認教師延長服務
案係由學校主動檢討而提出，當事人無請求延長服務之權利，亦無請求變更評審之權
云云，惟教師延長服務，雖不得自行要求延長服務，但「公立專科以上學校辦理教授
、副教授延長服務案件處理要點」第三點卻規定：「教授、副教授．．．而有繼續服
務之意願者，得由學校主動檢討經系（科）所、院及校各級教師評審委員會審議通過
，准予延長服務．．．。」已明定首須當事人有繼續服務之意願，以「申請延長服務
」之方式出之（各校所有延長服務之實務，無不如此），此觀條文中規定「准予延長
服務」，實甚明確。蓋如當事人根本不得「申請」，而純由學校主動檢討提出，何來
「准予延長服務」﹖2.實則，如前所述，關於延長服務，在實務上，各校莫不由當事
人發動，而以「申請」方式出之，且學校是否「准予延長服務」，在事實上亦確影響
當事人之權益至大，何得謂「無所謂權益受損害情事」﹖3.查「當事人可向服務學校
為延長服務之表示，如認服務學校系所、院、校教師評審委員會有不公平、不客觀情
事，應逕向學校有關單位（如教師申訴評議委員會）申訴。」不但為監察院所持見解
，且在實務上，國立中興大學教師申訴評議委員會及教育部「中央教師申訴評議委員
會」亦均採肯定見解認當事人得為申訴而為實體之審議，不認為係「不適格，不予受
理。」4.綜上所述，國立成功大學教師申訴評議委員會之決定確屬違法不當，應不予
維持。二．綜上，「要點」第三點「當事人不得自行要求延長服務」及第四點「應符
合左列基本條件並具特殊條件之一」之規定，顯與「教職員退休條例」牴觸，應屬無
效，是原決定引用上開要點之規定，於法顯有未合。又國立成功大學教訴申訴委員會
之原評議決定及該校之校教評會對原告申請延長服務所作之決議殊屬違法不當，已如
前述，故被告之認事用法均有違誤，請判決撤銷原處分，並指示被告另為適法之評議
，以維權益。
被告答辯意旨略謂︰一、原告所引「教職員退休條例」第四條第二項規定教職員之延
退，須以服務學校仍需其任職為主要條件，教職員仍自願繼續服務為附屬條件，非指
教職員可單獨申請延退。故無子法牴觸母法之問題，合先明。二、查教育部頒「公
立專科以上學校辦理教授、副教授延長服務案件處理要點」第二點規定：「教授、副
教授年齡屆滿六十五歲者，除屆滿限齡之日適在學期中途者，依規定得予延長服務至
該學期終了外，以不延長服務為原則。」同要點第三點規定：「教授、副教授已達應
即退休年齡，在教學、研究上有優異表現著有學術聲望，符合第四點規定條件而有繼
續服務之意願者，得由服務學校主動檢討經系（科）所、院及校各級教師評審委員會
審議通過，准予延長服務，當事人不得自行要求延長服務。」又第四點規定：「依第
三點辦理延長服務之教授、副教授應符合．．．（一）基本條件．．．（二）特殊條
件１２（略）３最近三年內有個人著作出版或最近三年內於國內外著名之學術性刊物
公開發表與所授課程相關之重要學術論文三篇以上，對學術確有貢獻者」。是以學校
對於教授、副教授延長服務之要件、申請程序、延長服務主動權之歸屬等均須依學校
教職員退休條例及上開規定辦理，再予明。三、查原告係本校政經所教授，依規定
應於民國八十七年元月屆齡離職（年滿六十五歲任公職未滿五年），依本校規定教師
延長服務案須經三級三審通過，其雖經政經所八十六年五月七日八十五學年度第二學
期第五次教評會及八十六年五月十六日院級教評會通過推薦其延長服務，惟經本校教
評會八十六年六月二十七日八十五學年度第九次會議審查後投票表決：八票同意、三
票不同意、二票棄權，未達出席委員三分之二同意而未獲通過。四、依「公立專科以
上學校辦理教授、副教授延長服務案件處理要點」第四點第一、二項規定申請延長服
務之教授、副教授應符合所列基本條件並具特殊條件之一，范教授申請延長服務案係
以特殊條件３提出，經本校教評會八十六年六月二十七日八十五學年度第九次會議審
查考評其三年來著作與研究成果稍嫌薄弱，且當時所著「大陸現存的人民公社」一書
雖經出版社接受並已打字完稿，但尚未正式出版發行。故校教評會審查范老師延長服
務之要件、申請程序、延長服務主動權之歸屬等及其三年來著作與研究成果之具體資
料後，認定其與首揭要點規定，未盡相符，故未通過其延長服務案。校教評會進行審
查過程中各所屬院院長（校教評會當然委員）均應就所推薦之個案提出說明。故本校
教評會之審議程序並無違法不當之處。五、又依首揭「處理要點」第二點規定及第三
點之規定：教師延長服務案係由學校主動檢討而提出，當事人之意願僅為參考因素之
一，不得自行要求延長服務，且需經三級教評會審議通過始准予延長服務，此准予延
長服務，係指須經三級教評會審議通過而言，絕非由當事人個別提出，而校教評會為
最後裁決者，應無疑義。當事人既無請求延長服務之權利，則無所謂權益受損害情事
，亦無請求變更評審之權。故其申訴案經本校教師申訴評議委員會評議為不適格，應
無不當之處。六、另查學校教職員退休條例第二十三條規定：本條例施行細則由教育
部定之。又查教育部訂定之「學校教職員退休條例施行細則」第六條規定：「本條例
第四條第二項所稱服務學校仍需其任職，而自願繼續服務者，除專科以上學校教授、
副教授之延長服務，由教育部另行規定外，其餘教職員之延長服務條件、期限，比照
公務人員有關規定辦理。」故本校依據教育部「公立專科以上學校辦理教授、副教授
延長服務案件處理要點」辦理延退案並無違法不當，亦無逾越母法（條例）之規定，
更無牴觸及增加條例所未規定之限制。七、范教授所提其八十五年度國科會研究計畫
案，經查該案執行期限應為八十四年八月一日起至八十五年七月三十一日止，惟范教
授於八十五年十月二十八日始辦理經費結案，另於八十六年十二月底提出研究報告辦
理結案完畢，八十六年度並無國科會研究計畫案。且范教授於八十七年二月已獲改聘
為本校政經所兼任教授，故對繼續指導碩士班研究生應無影響。八、綜上所述，甲○
○教授延退案應無違法不當之處。
    理  由
按教職員任職五年以上而年滿六十五歲者，應即退休。為學校教職員退休條例（下稱
同條例）第四條第一項第一款所明定。同條例第四條之一第二項另定有應即退休之生
效日。足見教職員屆齡應即退休者，於一定之期日自動生效，即無繼續服務之義務與
權利。至於同條例第四條第二項規定：「教職員已達前項第一款所規定之年齡，服務
學校仍需其任職，而自願繼續服務者，得報請主管教育行政機關延長之，至多五年。
」係基於服務學校之需要，且出於教職員之自願者，始得許其延長服務五年。乃為學
校教育之事實上需要而設，所以併須教職員之自願者，因其並無義務之故，並非予教
職員有請求延長服務之權利；否則同條例第四條第一項、第四條之一規定應即退休，
當然生效等具有強制性之內容，即成為具文，殊非該條例於申請退休之外另定有應即
退休制度之本意。又依同條例第四條第二項明定「得報請主管教育行政機關延長之」
，第二十二條授權教育部訂定之施行細則第六條明定專科以上學校教授、副教授之延
長服務由教育部另行規定，則教育部基於主管教育最高行政機關之職權，為執行同條
例所定教師延長服務之規定，乃制訂公立專科以上學校辦理教授、副教授延長服務案
件處理要點（下稱要點），規定各院校辦理教授、副教授延長服務之程序，教授、副
教授延長服務應符合之條件，供各院校辦理之準據，並不直接及研究與教學之事項
，無違大學自治之原則。且要點亦不排除各院校另訂更嚴謹之教師延長服務規定（第
十點），有無需要教師繼續任教，亦由各院校自行認定，無違同條例第四條第二項之
旨意，足資適用。本件原告為被告學校之教授，依學校教職員退休條例規定，應於八
十七年一月三十一日屆齡退休。其延長服務案雖經被告之系所級、院級兩級教師評審
委員會決議認為符合要點第四點基本條件及特殊條件第三款「最近三年內有個人著作
出版或最近三年內於國內外著名之學術性刊物公開發表與所授課程相關之重要學術論
文三篇以上，對學術確有貢獻者」之規定，同意推薦其繼續服務一年；惟被告之校級
教師評審委員會於八十六年六月二十七日開會審認原告僅著作稿交出版社接受，尚未
出版，其論文僅二篇，不符合要點第四點特殊條件第三款規定，乃決議不通過其延長
服務案。揆諸首開規定與說明，尚無違誤。原告提起申訴、再申訴，被告之教師申訴
評議委員會評議（下稱原評議）及中央教師申訴評議委員會決定（下稱再評議）遞予
駁回，均無不合。原告起訴主張，要點第三點規定：「教授、副教授已達應即退休年
齡，在教學、研究上有優異表現著有學術聲望，符合第四點規定條件而有繼續服務之
意願者，得由服務學校主動檢討經系（科）所、院及校各級教師評審委員會審議通過
，准予延長服務，當事人不得自行要求延長服務。」排除當事人得申請延退，牴觸同
條例第四條第二項，應屬無效，第四點規定應符合基本條件並具備特殊條件之一，違
反大學自治原則，且增加同條例第四條第二項所無之限制，應屬無效。校級教師評審
委員會未遵重系所及院級教師評審委員會決議，不顧實際需要及原告當初受聘情狀，
無具體理由，且未通知所、院負責人到場說明而決議不通過，顯有違失。又原評議援
引無效之要點第三點，認原告無請求延長服務之權利，亦屬違法。再評議依無效之要
點第三點、第四點為論據，無可維持云云。惟查如首開說明所述，教師於屆齡應即退
休時並無請求延長服務之權利，要點第三點規定「當事人不得自行要求延長服務」，
即指此而言，尚無不合。原告指為增加同條例第四條第二項所無之限制，與之牴觸而
無效云云，並不可採。又要點第四點規定：「依第三點辦理延長服務之教授、副教授
應符合左列基本條件並具特殊條件之一：(一)基本條件：１體格健康仍堪繼續從事教學
工作者。２所擔任課程經公開甄選一時難以羅致合適人選可資接替者。３在教學研究
上經學校評鑑優良者。４依規定授足基本授課時數且兼課未超過規定時數並於延長服
務期間亦可依規定授足基本授課時數者。(二)特殊條件：１擔任中央研究院院士者。２
曾獲有教育部學術或曾獲有行政院國家科學委員會傑出研究勵三年以上者。３最
近三年內有個人著作出版或最近三年內於國內外著名之學術性刊物公開發表與所授課
程相關之重要學術論文三篇以上，對學術確有貢獻者。４教授藝能科目者最近三年每
年有創作、展演，著有國際聲望者。５所擔任課程經認定屬高科技或稀少性一時難以
羅致接替人選者。」在於維持延長服務教授、副教授之專業學術能力，符合同條例第
四條第二項規定延長服務乃基於學校教育實際需要之意旨，難認係逾越該條項之內容
，增加法律所未規定之限制。原告指為無效，亦不可採。又該點規定並未直接及學
術研究之內容，與大學自治原則無關，原告指為違反大學法第一條關於大學自治權之
規定，容屬誤會。又被告對於教師延長服務案之處理，既採系所、院、校三級教師評
審委員會決議通過之方式，則其中一級未獲決議通過，即難認屬學校需要。原告指被
告之校級教師評審委員會不得與系所、院級決議為相反認定，並非可採。所引國立台
灣大學教授、副教授延長服務案件處理原則及作業程序第四點，係規定要點第三點規
定之基本條件，由各系所教評會自行認定，至特殊條件，由各級教評會認定。並不排
除校級教評會之審認職權；況本案原告係經校級教評會認不符合要點所定之特殊條件
而決議不通過延長服務案，殊無從以國立台灣大學該規定為據，認被告之校教評會決
議為違法。查原告之延長服務案係以具要點第四點特殊條件第三款（著作出版或論文
三篇以上）為由，於作業流程表上已經人事單位查該著作僅交稿尚未出版，論文僅有
二篇，不符合該款要件，經被告之校級教師評審委員會討論後決議不通過，自不能指
為缺乏具體理由。又被告之校級教評會審查中，各院院長已提出個案說明，且各院院
長為校級教評會當然委員，參與校級審議，程序上尚無不合。原告指未通知所、院負
責人到場說明，其決議為違法云云，也非可採。至於原告仍有國科會研究計畫未完成
，仍有研究生待指導，所任課程專業性高，曾獲推薦角逐「傑出人才講座」、原放棄
在美高薪返國受聘任教等情，均無從排除上開法規之適用。至於著作已正式出版，既
未於同意自願繼續服務時出版，於校教評會審議時仍未提出，難指校教評會之決議有
何違失。又原決定主文雖諭知「本案申訴人不適格，不予受理。」理由中已論明原告
無請求延長服務之權利，校教評會決議程序上無違法不當等情，尚非僅從程序上不合
法而駁回，並無不合。況再評議已予補充論述原告延長服務案不符合要點第四點特殊
條件第三款之情形，洵無違誤。起訴意旨非有理由。
據上論結，本件原告之訴為無理由，爰依行政訴訟法第二十六條後段，判決如主文。
中    華    民    國     八十八      年      一      月     二十一      日
                    行 政 法 院 第 三 庭
                                審 判 長 評  事      曾  隆  興
                                         評  事      趙  永  康
                                         評  事      高  啟  燦
                                         評  事      蔡  進  田
                                         評  事      鄭  淑  貞
右  正  本  證  明  與  原  本  無  異
                                         法院書記官  郭  育  玎
中    華    民    國     八十八      年      一      月     二十二      日
